臺灣高等法院臺中分院刑事判決
上　訴　人　臺灣南投地方法院檢察署檢察官
被　　　告　乙○○
選任辯護人　林見軍律師
上列上訴人因被告竊佔案件，不服臺灣南投地方法院95年度簡上
字第31號中華民國95年12月7日第一審判決（起訴案號：臺灣南
投地方法院檢察署九十四年度發查偵字第三二號）提起上訴，本
院判決如下：
    主  文
原判決撤銷。
乙○○犯竊佔罪，處有期徒刑參月，如易科罰金以銀元參佰元（
即新台幣玖佰元）折算壹日。
    事  實
一、乙○○前為址設於南投縣埔里鎮○○路○段322-2號之宜建企
    業股份有限公司（下稱宜建公司）負責人，其明知坐落於南
    投縣埔里鎮○○○段425- 99地號土地（如附圖所示a及b-1
    ，下稱系爭土地），係屬國有土地，目前由財政部國有財產
    局管理中，竟意圖為自己不法之利益，自民國94年3月間，
    未經國有財產局許可，擅自佔有系爭土地設立預拌混凝土場
    ，佔有面積達1,701平方公尺。
二、案經財政部國有財產局函請南投縣警察局報請台灣南投地方
    法院檢察署檢察官偵查起訴。
    理  由
一、訊據被告乙○○供承所屬宜建公司佔用系爭土地不諱，惟否
    認有何竊佔犯行，辯稱：利德工程股份有限公司（下稱利德
    公司）先向證人張敏夫、張素珠租用土地後，將之交給宜建
    公司使用，因當時未鑑界，故宜建公司係於不知情下佔用系
    爭土地等語。
二、惟查前揭土地係為國有，而本件宜建公司設在南投縣埔里鎮
    ○○○段之混凝土場，佔用系爭土地及其南北兩側相鄰同段
    419-10、419-14、419-15、419-16、425-5、425-100、425
    -101地號等數筆土地，且佔用系爭土地面積為高達1,701平
    方公尺等情，業據原審前往現場勘驗屬實，此有勘驗筆錄及
    南投縣埔里地政事務所土地複丈成果圖各一份及現場照片六
    張在卷可佐，被告乙○○對此亦不否認，又據證人張敏夫證
    述並未將承租系爭土地出租予被告，並有土地登記謄本、財
    政部國有財產局中區南投分處國有土地勘清查表、照片6幀
    附卷可稽，是宜建公司設在埔里鎮○○○段之砂石預拌場，
    佔用系爭土地堪以認定。
三、又查本件：
　(一)宜建公司為供應國道六號興建工程之C609標工程所須砂石用
　  ，在南投縣埔里鎮○○○段設置砂石預拌場之前，乃由其上
    包利德工程股份有限公司分別向證人即牛相觸段419- 4、
    419 -5 、419-6、419-10、425-5、425-101等地號土地所有
    人或國有土地租用人張敏夫、張素珠承租或借用上開土地等
    情，固據證人張敏夫、張素珠分別於檢察官訊問及原審審理
    時具結證述明確（見偵字第32號卷第10頁、原審95年6月15
    日審理筆錄），並有土地租賃契約書附卷可參（見警卷第5
    頁至第11頁），則縱被告所辯宜建公司在埔里鎮○○○段設
    置砂石預拌場，係於利德公司取得用地後，轉交伊所屬宜建
    公司使用之情屬實，惟查被告之上開混凝土場，其設置及經
    營並非朝夕之舉，且以被告經營事業有年之背景，對於該公
    司使用上開之廣大土地，有無全部均有正當之使用權利，以
    及為何佔用系爭土地面積為高達1,701平方公尺及其一併使
    用南北兩側相鄰同段419-10、419-14、419-15、419-16、42
    5-5、425-1 00、425-101地號等二十多筆土地，而僅向證人
    張敏夫、張素珠承租或借用其中少數幾筆土地，即上開牛相
    觸段419- 4、419 -5、419-6、419-10、425-5、425-101等
    地號之少部分土地，被告所辯不知有佔用系爭國有土地，顯
    已悖於經驗法則且與常情不符，已難採信。況被告所佔用之
    系爭國有土地，既屬國有，其使用、處分權亦非任何第三人
    所得片面轉讓，此乃被告所應明知之理，則被告既在上址籌
    建預拌場，豈有不循地政資料查知土地所有權之歸屬及該等
    國有土地管理之現況，而即可查知其有佔用系爭國有土地之
    情形，此應符合一般人對事理之認知，則縱本件被告雖未親
    自與證人張敏夫等洽談租用上開少數幾筆合法使用之土地，
    若以此推論被告對其係佔用上開廣闊國有系爭土地，全然不
    知情，顯悖事理，且不合常情，是自不得憑此為被告有利之
    認定。
  (二)又被告占用系爭國有土地之情形，嗣經國有財產局台灣中區
    辦事處南投分處於中華民國九十四年五月三日通知，惟被告
    既經接獲宜建公司砂石預拌場已佔用系爭土地後，迄今亦未
    將占用的土地歸還，亦未辦妥申請承租，且亦沒有先向目的
    事業主管機關取得許可，而向國有財產局台灣中區辦事處南
    投分處申請辦理短期受託經營之情事，並據證人即財政部國
    有財產局臺灣中區辦事處南投分處承辦員丙○○於本院供證
　　明確，則被告經查獲後，又自始未歸還土地或向國有財產局
　  辦妥承租等手續，以取得合法使用系爭土地之權利，益見被
    告於佔用之初，即具有為自己不法利益之意圖至明。
  (三)綜上所述，被告所辯宜建公司在埔里鎮○○○段設置砂石預
　  拌場，係於利德公司取得用地後，轉交伊所屬宜建公司使用
    ，伊不知且無佔用系爭土地意圖云云，為卸責之詞，無足採
    信，其犯罪事證明確，洵堪認定。
四、原審未予詳查，就被告諭知無罪之判決，尚有未洽。檢察官
    上訴意旨據以指摘原判決不當，為有理由，應予本院將原判
    決撤銷改判。爰審酌被告犯罪動機、手段、佔用系爭土地所
    生危害及犯罪後態度等一切情狀，量處有期徒刑三月，如易
    科罰金以參佰元折算壹日。又按行為後法律有變更者，適
    用行為時之法律。但行為後之法律有利於行為人者，適用最
    有利於行為人之法律，刑法第2條第1項定有明文。而被告於
    犯罪時之刑法第41條第1項前段規定：「犯最重本刑為5年以
    下有期徒刑以下之刑之罪，而受6個月以下有期徒刑或拘役
    之宣告，因身體、教育、職業、家庭之關係或其他正當事由
    ，執行顯有困難者，得以1元以上3元以下折算一日，易科罰
    金。」又被告行為時之易科罰金折算標準，修正前罰金罰鍰
    提高標準條例第2條前段（現已刪除）規定，就其原定數額
    提高為100倍折算1日，則本件被告行為時之易科罰金折算標
    準，應以銀元300元折算1日，經折算為新臺幣後，應以新臺
    幣900元折算為1日。惟95年7月1日修正公布施行之刑法第41
    條第1項前段則規定：「犯最重本刑為五年以下有期徒刑以
    下之刑之罪，而受六個月以下有期徒刑或拘役之宣告者，得
    以新臺幣一千元、二千元或三千元折算一日，易科罰金。」
    比較修正前後之易科罰金折算標準，以95年7月1日修正公布
    施行前之規定，較有利於被告，則應依刑法第2條第1項前段
    ，適用修正前刑法第41條第1項前段規定，定其折算標準。
    刑法第三十三條第五款有關罰金刑部分，在新法部分係規
    定為罰金：新臺幣一千元以上，以百元計算之。而舊法時則
　　係規定為罰金：一元以上。經比較修法前後之規定，應認修
　  正前刑法第三十三條第五款之規定，對行為人有利。故依刑
    法第二條第一項前段規定，本案之法定刑罰金部分，自應適
　　用行為時之法律即修正前刑法第三十三條第五款規定決定其
　  罰金部分之法定刑。又查被告行為後，業已增訂刑法施行
    法第一條之一，並規定：「中華民國九十四年一月七日刑法
　　修正施行後，刑法分則編所定罰金之貨幣單位為新臺幣。九
　  十四年一月七日刑法修正時，刑法分則編未修正之條文定有
    罰金者，自九十四年一月七日刑法修正施行後，就其所定數
    額提高為三十倍。但七十二年六月二十六日至九十四年一月
    七日新增或修正之條文，就其所定數額提高為三倍。」，是
    就現行刑法中，有關於罰金刑處罰之規定，即有就新舊法比
    較之必要，惟經比較增訂之刑法施行法第一條之一與被告行
    為時之罰金罰鍰提高標準條例第一條前段結果，應依刑法第
    二條第一項前段之規定，依被告行為時之舊法即依罰金罰鍰
    提高標準條例第一條前段為法條適用之依據，併為敘明。
五、本件被告經合法傳喚，無正當理由不到庭，爰依刑事訴訟法
    第三百七十一條之規定，不待其陳述，逕行判決。
據上論結，應依刑事訴訟法第三百六十九條第一項前段、第三百
六十四條、第三百七十一條、第二百九十九條第一項前段、刑法
第二條第一項前段、刑法第三百二十條第二項、第一項、修正前
第四十一條第一項前段、修正前罰金罰鍰提高標準條例第一條前
段、第二條，判決如主文。
本案經檢察官甲○○到庭執行職務。
中　　華　　民　　國　　96　　年  　2   　月　 　6　　日
            刑事第二庭    審判長法　官　李  璋  鵬
                                法　官  胡  森  田
                                法　官  蕭  錦  鍾
上開正本證明與原本無異。
不得上訴。
                                書記官  蕭  訓  慧
中　　華　　民　　國　　96　　年　　2　 　月　　6 　　日
附錄本案論罪科刑法條
中華民國刑法第320條
(普通竊盜罪、竊佔罪)
意圖為自己或第三人不法之所有，而竊取他人之動產者，為竊盜
罪，處 5 年以下有期徒刑、拘役或 500 元以下罰金。
意圖為自己或第三人不法之利益，而竊佔他人之不動產者，依前
項之規定處斷。
前二項之未遂犯罰之。
